臺灣高等法院臺中分院刑事裁定
111年度毒抗字第672號
                                    111年度毒抗字第694號
抗  告  人  
即  被  告  鍾仁章
抗  告  人  
即被告配偶  李玉春


上列抗告人等因被告違反毒品危害防制條例案件，經檢察官聲請
強制戒治，不服臺灣苗栗地方法院中華民國111年7月5日第一審
裁定(原審案號：111年度毒聲字第375號，聲請案號：臺灣苗栗
地方檢察署111年度聲戒字第29號，偵查案號：同檢察署111年度
毒偵字第301號)，提起抗告，本院裁定如下：
    主  文
抗告駁回。
    理  由
一、抗告意旨略以：
　㈠抗告人即被告鍾仁章(下稱被告)之評估標準紀錄表中，毒品
    犯罪相關司法紀錄有4筆，1筆計2分，為何被告此項評分總
    計為10分？又被告入所後，家人有前來會客。
　㈡倘以前科紀錄作為品性、操性評分標準，而為裁定戒治之依
    據，實有失公平，懇請重新裁量處決，給予被告重新改過之
    機會。
　㈢強制戒治係對於被告人身自由之限制，原審裁定未給予被告
    陳述意見之機會，侵害被告受憲法第16條訴訟權保障之聽審
    權，原審裁定違法不當，應予撤銷。
　㈣法務部訂定有無繼續施用毒品傾向標準為60分，如為59分則
    無須繼續強制戒治。被告經評估結果為61分，高於無須繼續
    戒治59分僅2分差，殊難想像僅差2分即認定有無繼續施用毒
    品傾向，基於憲法人身自由之保障，戒治所醫師評估理由及
    原審裁定，未具體敘明理由或提出相關客觀事證說明何以被
    告61分高於2分即有繼續施用毒品傾向？尤以「持續於所內
    抽菸」、「家人藥物濫用」即認定被告有繼續施用毒品傾向
    ，容有裁定理由不備及違反不當聯結禁止原則之違誤，應予
    撤銷。　　
二、按施用毒品而受觀察、勒戒後，檢察官依據勒戒處所之陳報
    ，認受觀察、勒戒人有繼續施用毒品傾向者，檢察官應聲請
    法院裁定令入戒治處所強制戒治，其期間為6個月以上，至
    無繼續強制戒治之必要為止，但最長不得逾1年，毒品危害
    防制條例第20條第2項定有明文。
三、查本件被告於民國110年10月7日晚上某時許，在臺南市某友
    人住處，基於施用第二級毒品甲基安非他命之犯意，以將甲
    基安非他命置於玻璃球吸食器內燒烤後吸食煙霧之方式，施
    用甲基安非他命1次，經臺灣苗栗地方檢察署檢察官聲請送
    觀察、勒戒，由原審法院以111年度毒聲字第161號裁定送觀
    察、勒戒，被告於111年5月24日入法務部○○○○○○○○附設勒戒
    處所施以觀察、勒戒後，經該所專業醫師就被告之前科紀錄
    與行為表現、臨床評估及社會穩定度進行評分之結果為：⒈
    前科紀錄與行為表現合計為27分〔靜態因子部分：毒品犯罪
    相關司法紀錄「4筆」(5分/筆，上限為10分，共計10分)、
    首次毒品犯罪年齡為「20歲以下」(計10分)、其他犯罪相關
    紀錄「無」(計0分)、入所時尿液毒品檢驗為「一種毒品反
    應」(計5分)，合計為25分；動態因子部分：所內行為表現
    ，持續於所內抽菸(計2分)〕。⒉臨床評估合計為29分〔靜態因
    子部分：多重毒品濫用為「有，種類為海洛因、安非他命」
    (計10分)、合法物質濫用為「有，種類為菸、酒」(2分/種
    ，計4分)、使用方式為「無注射使用」(計0分)、使用年數
    為「超過1年」(計10分)，合計為24分；動態因子部分：精
    神疾病共病(含反社會人格)經評定為「無」(計0分)、臨床
    綜合評估(含病識感、動機、態度、就醫意願)評定為「偏重
    」(計5分)，合計為5分〕。⒊社會穩定度合計為5分〔靜態因子
    部分，工作為「全職工作」(計0分)、家人藥物濫用為「有
    」(計5分)，合計為5分；動態因子部分：入所後家人是否訪
    視為「有」(計0分)、出所後是否與家人同住為「是」(計0
    分)，合計為0分〕。上開評分之總分合計為61分(靜態因子共
    計54分，動態因子共計7分)，認其「有繼續施用毒品傾向」
    等情，有臺灣高等法院被告前案紀錄表、法務部○○○○○○○○11
    1年6月24日中戒所衛字第11110002740號函檢附之有無繼續
    施用毒品傾向證明書、有無繼續施用毒品傾向評估標準紀錄
    表在卷為憑。
四、被告及其配偶李玉春雖以前揭理由提起抗告。然：
　㈠法務部已於110年3月26日以法矯字第11006001760號函修正頒
    布「有無繼續施用毒品傾向評估標準紀錄表」、「有無繼續
    施用毒品傾向評估標準評分說明手冊」，上開評估標準紀錄
    表及說明手冊中「前科紀錄與行為表現」之第1題及第3題之
    計分方式修正如下(餘無修正)：第1項「毒品犯罪相關司法
    紀錄」：計分方式修正為每筆(次)5分，總分上限為10分；
    第3項「其他犯罪相關紀錄」：計分方式修正為每筆(次)2分
    ，總分上限為10分。是被告指摘「毒品犯罪相關司法紀錄」
    計分方式為每筆(次)2分，顯有誤會。觀諸前開評估標準紀
    錄表，本件被告毒品犯罪相關司法紀錄有4筆，每筆5分，因
    總分上限為10分，故計10分，經核並無違誤。又前開評估標
    準紀錄表已記載被告入所後，家人有前往訪視，且此部分並
    未計入得分，附此敘明。
　㈡毒品施用者因具有病患性犯人特質，對其施以觀察、勒戒或
    強制戒治之保安處分，旨在於幫助施用毒品者戒除毒癮，處
    分之性質非為懲戒行為人，而係為消滅其再次施用毒品之危
    險性，採以觀察、勒戒方式戒除其身癮，及以強制戒治方式
    戒除其心癮之措施，在評估有無繼續施用毒品傾向時，納入
    施用者此前之毒品等前案紀錄作為指標，可以反應施用毒品
    歷史紀錄，其是否能遵守法律規範的性格，以及脫離毒品影
    響之可能性，且通案列計一致但比重不同之分數(毒品犯罪
    相關司法紀錄每筆5分，其他犯罪相關紀錄每筆2分，各自上
    限10分之限制)，再為個案上之統計與分數加總，最後得出
    有繼續施用毒品傾向之結論而認施用者有強制戒治之必要，
    有其本質考量及合理之關連性，並無被告所稱有失公平之情
    事。　　　
　㈢被告聽審權固屬憲法第16條保障人民訴訟權之一，但並非不
    得以法律為合理、正當規劃或限制，此乃立法機關自由形成
    的範疇，要屬「立法裁量」權限。現行毒品危害防制條例及
    觀察勒戒處分執行條例並未規定法院為強制戒治裁定前，須
    先經訊問被告之程序，此與刑事訴訟法明定羈押、審判等程
    序均須經法官開庭訊問、審理之法定程序原則有別，而為立
    法者依據被告或受處分人所涉與公益等權益輕重，為各項權
    衡之立法裁量結果，屬立法形成空間，尚非法院所能置喙，
    是原審法院雖未於裁定前訊問被告，亦難認違反正當法律程
    序。本件被告以提起抗告方式，以書面補充其言詞陳述，為
    有利自己之答辯，另經其配偶依法獨立提起抗告，且以書面
    為被告補充抗告理由，而本院業於111年7月21日訊問被告對
    本件強制戒治之意見，已兼顧被告訴訟防禦權之行使，並無
    侵害被告訴訟權之處。
　㈣強制戒治之目的，係為協助施用毒品者戒斷毒品之心癮及身
    癮之保安處分，是有無繼續施用毒品傾向，自非被告得以片
    面主張，而上開法務部○○○○○○○○附設勒戒所出具之「有無繼
    續施用毒品傾向證明書」、「有無繼續施用毒品傾向評估標
    準紀錄表」，係該所具相關專業知識經驗之專家於被告在所
    執行觀察、勒戒期間，依其本職學識就被告之前科紀錄及行
    為表現、臨床評估及社會穩定度等因素所為之綜合判斷，係
    具有科學驗證所得之結論，且由形式上觀察，並無擅斷或濫
    權等明顯不當之情事，自得資為判斷被告有繼續施用毒品傾
    向之證明。　　
五、綜上，被告既經評估認定有繼續施用毒品之傾向，原審依前
    開規定，裁定令被告入戒治處所施以強制戒治，其期間為6
    個月以上，至無繼續戒治之必要為止，但最長不得逾1年，
    於法有據，核無違法或不當之處，本件抗告為無理由，應予
    駁回。
六、據上論斷，應依刑事訴訟法第412條，裁定如主文。
中　　華　　民　　國　　111 　年　　8 　　月　　4 　　日
                  刑事第八庭  審判長法  官  林清鈞
                                    法  官  簡婉倫
                                    法  官  黃小琴
以上正本證明與原本無異。
不得再抗告。
                                    書記官  李宜珊

中　　華　　民　　國　　111 　年　　8 　　月　　4 　　日